【裁判字號】    98,醫上訴,4
【裁判日期】    981112
【裁判案由】    違反藥事法等
【裁判全文】
臺灣高等法院高雄分院刑事判決         98年度醫上訴字第4號
上  訴  人  臺灣高雄地方法院檢察署檢察官
上  訴  人
即  被  告  乙○○
            丙○○
                      0樓
            丁○○
共      同
選任辯護人  蔡鴻杰律師
上列上訴人因被告違反藥事法等案件，不服臺灣高雄地方法院97
年度醫訴字第5 號中華民國98年5 月21日第一審判決（起訴案號
：臺灣高雄地方法院檢察署97年度偵字第14414 、21749 號），
提起上訴，本院判決如下：
    主  文
原判決撤銷。
乙○○共同犯詐欺取財罪，處有期徒刑拾月。又共同犯詐欺取財
罪，處有期徒刑參月。應執行有期徒刑壹年。
丙○○共同犯詐欺取財罪，累犯，處有期徒刑拾月。又共同犯詐
欺取財罪，累犯，處有期徒刑參月。應執行有期徒刑壹年。
丁○○共同犯詐欺取財罪，處有期徒刑拾月。又共同犯詐欺取財
罪，處有期徒刑參月。應執行有期徒刑壹年。
    事  實
一、乙○○、丙○○、丁○○均明知以紅色盒裝品名「素食寶」
    之黑褐色膠塊係食品（非屬偽藥，詳後述），並無治病療效
    ，且每盒係以新台幣（下同）1 千700 元購入，竟共同意圖
    為自己不法所有，基於詐欺取財之犯意聯絡，分別於：(一)民
    國96年底某日，推由丁○○在高雄國軍802 醫院前尋覓不特
    定對象，偶見己○○前往該醫院就診，丁○○即趨前與己○○攀談，而後向己○○佯稱有名中醫師醫術高明，徵得己○○同意，丁○○即駕車載己○○至高雄市○○區○○路422
    巷2 之1 號9 樓乙○○住處，再由乙○○佯裝為己○○把脈
    診斷後（不構成違反醫師法，詳後述），告知須服用「龜鹿
    二仙膠」（實係屬食品類之「素食寶」商品所冒名）始能治
    癒腎臟病，致己○○陷於錯誤，向乙○○以20萬元購買「龜
    鹿二仙膠」8 盒，除當場付5 萬元予乙○○外，另於2 、3
    日後，在高雄市○○區○○路之某黃昏市場交付餘款15萬予
    丙○○收受。(二)97年4 月21日，推由丁○○在省立旗山醫院
    前尋覓不特定對象，偶見甲○○前往該醫院就診，丁○○即
    趨前與甲○○攀談，而後向甲○○佯稱有名中醫師醫術高明
    ，徵得甲○○同意，丁○○即駕車載甲○○至高雄旗山糖廠
    旁之涼亭，再由乙○○佯裝為甲○○把脈診斷後（不構成違
    反醫師法，詳後述），告知須服用「養生植物膠」（實係屬
    食品類之「素食寶」商品所冒名）始能治癒疾病，致甲○○
    陷於錯誤，向乙○○以1 萬5 千元購買「養生植物膠」1 盒
    ，因甲○○未帶金錢，旋由丙○○駕車載甲○○返回住處收
    取1 萬5 千元價金。
二、案經高雄市政府警察局鹽埕分局移送臺灣南投地方法院檢察
    署呈轉臺灣高等法院檢察署檢察長移轉臺灣高雄地方法院檢
    察署檢察官偵查起訴。
    理  由
一、訊據上訴人即被告（下稱被告）乙○○、丙○○、丁○○均
    否認有詐欺取財犯行，被告乙○○、丁○○辯稱其等並無販
    賣「龜鹿二仙膠」予己○○，而乙○○係讓售「素食寶」1
    盒予甲○○，其等係表示可食用保養身體，並未告知可治病
    等語，被告丙○○辯稱其僅係擔任乙○○之司機，其餘均不
    知情等語。
二、經查：
    (一)被告3 人於事實欄一(二)所載時、地以1 萬5 千元出售實係
      「素食寶」而假稱具療效之「養生植物膠」1 盒予被害人
      甲○○之事實，已經證人即被害人甲○○於偵查及原審審
      理中結證明確（見偵查卷2 第5 頁、原審醫訴卷第35－37
      頁），並有被害人甲○○購得之所謂「養生植物膠」（實
      係「素食寶」）1 盒扣案可佐。又被告乙○○、丙○○、
      丁○○對此部分販賣扣案膠體商品情節亦自白在卷，核與
      上開證相符，自堪以認定。
    (二)被告3 人於事實欄一(一)所載時、地以20萬元出售實係「素
      食寶」而假稱具療效之「龜鹿二仙膠」8 盒予被害人己○○之事實，已經證人即被害人己○○於偵查及原審審理中
      結證明確（見偵查卷2 第5 －6 頁、原審醫訴卷第33－34
      頁），並有被害人己○○購得之所謂「龜鹿二仙膠」（實
      係「素食寶」6 盒扣案可佐。被告3 人固均辯稱不認識己○○，亦未販售「龜鹿二仙膠」予己○○等語。然參諸被
      害人己○○受詐騙過程，被害人己○○曾與藉詞接近之女
      子攀談，經該女子介紹有中醫師可治病後，搭乘該女子駕
      駛之車輛同往，再經所稱中醫師之男子吹噓後以20萬元購
      買所謂「龜鹿二仙膠」8 盒，是被害人己○○與該女子及
      所稱中醫師之男子相處互動時間尚非短暫，且被害人己○○親身經歷此事之經驗應屬絕無僅有，被害人己○○對被
      告丁○○、乙○○之容貌應有特殊印象。再者，衡諸常情
      ，被告丁○○與被害人己○○倘素未謀面，被害人己○○
      於97年3 月25日上午10時許，在高雄國軍802 醫院偶見被
      告丁○○，豈有旋至高雄市政府警察局苓雅分局福德派出
      所指訴遭被告丁○○詐騙之可能，此有高雄市政府警察局
      苓雅分局員警工作紀錄簿在卷足憑（見本院卷第108 頁）
      ；另參以被告3 人於事實欄一(二)所載時、地以1 萬5 千元
      出售實係「素食寶」而假稱「養生植物膠」之名之商品1
      盒予被害人甲○○之情，已如上述；況97年4 月23日在被
      告丙○○所有4889－XK車上復經警查扣被告乙○○所有實
      係「素食寶」之膠狀物16盒；而本院當庭勘驗扣案之被害
      人己○○購得之所謂「龜鹿二仙膠」6 盒及被告乙○○所
      有實係「素食寶」之膠狀物16盒，二者均同係以紅色盒裝
      之黑色膠塊（見本院卷第86頁）。綜上各節，足佐被害人
      己○○之指訴顯屬有憑可信，被告3 人否認見過被害人己○○及出售「素食寶」，無非卸責之詞，無可採取。
    (三)再被告3 人均先推由被告丁○○至醫院以急於求診之病患
      為對象，並藉詞與被害人己○○、甲○○攀談後即表示好
      意介紹治病之中醫師，再駕車將被害人己○○、甲○○載
      往被告乙○○處，由被告乙○○為被害人己○○、甲○○
      把脈後，表示要服用其所販售之膠狀物始能治癒疾病，隨
      後將每盒原價1 千700 元之膠狀物各以2 萬5 千元、1 萬
      5 千元出賣予被害人己○○8 盒、甲○○1 盒之情，均經
      證人即被害人己○○、甲○○於偵查及原審審理中結證明
      確（見偵查卷2 第5 －6 頁、原審醫訴卷第33－37頁）；
      另證人即隆興中藥房庚○○於本院審理中結證稱被告乙○○有向其購買「素食寶」，「素食寶」是屬食品，非治病
      之藥物，其以每盒1 千500 元向迪弘生物科技公司買進，
      而以每盒1 千700 元賣予被告乙○○等語（見本院卷第83
      －87頁）；證人即迪弘生物科技股份有限公司負責人戊○○、總經理陳誠信於本院審理中均結證稱該公司生產之「
      素食寶」係屬食品，用來保養身體，不能治療疾病等語（
      見本院卷第120 －125 頁），並有證人戊○○、陳誠信提
      出之94年7 月20日衛署食字第0940030268號函、網路查詢
      資料及行政院衛生署國產食品產製前配方審查結果表在卷
      可佐（見本院卷第149 －153 頁）；況被告乙○○亦陳稱
      並無醫學知識等語在卷（見本院卷第139 頁）。從而，被
      告3 人利用被害人己○○、甲○○急於求醫治病，向被害
      人己○○、甲○○佯稱被告乙○○係中醫師，並謊稱其所
      販售之實係「素食寶」之膠狀物為「龜鹿二仙膠」或「養
      生植物膠」可治療疾病，並以高於原價約10倍之價格出售
      「素食寶」予被害人己○○、甲○○，被告3 人意圖不法
      所有，且施用詐術使被害人己○○、甲○○陷於錯誤而交
      付金錢，甚為明確。被告3 人所辯未詐欺取財等語，為無
      可採。
    綜上所述，被告3 人共同詐取被害人己○○、甲○○財物，
    事證明確，犯行堪以認定。
三、核被告3 人所為，均係犯刑法第339 條第1 項之詐欺取財罪
    。被告3 人先後2 次所為，均有犯意聯絡及行為分擔，均為
    共同正犯。又被告3 人先後2 次所為，應分論併罰。被告丙○○前因妨害風化案件，於95年間經法院判處有期徒刑6 月
    確定，已於96年2 月13日執行完畢，有被告前案紀錄表在卷
    足憑，其受徒刑之執行完畢後，5 年以內故意再犯有期徒刑
    以上之本罪，為累犯，均應依法加重其刑。
四、原審據以論處被告3 人罪刑，固非無見。惟查：(一)被告3 人
    尚不構成醫師法第28條第1 項前段未取得醫師資格擅自執行
    醫療業務罪（詳後述），原審認被告3 人另觸犯醫師法第28
    條第1 項前段之罪，並與詐欺取財罪間為想像競合關係，尚
    有未當。(二)扣案被害人己○○所有實係「素食寶」之膠狀物
    6 盒均經檢出Betaine 成分（枸杞子藥材內含成分）、Cerv
    us unicolor （水鹿）之DNA ，被害人甲○○所有實係「素
    食寶」之膠狀物1 盒經檢出Betaine 成分（枸杞子藥材內含
    成分）、Cervus elaphus（馬鹿或紅鹿）之DNA ，固有行政
    院衛生署藥物食品檢驗局97年7 月18日藥檢參字第09700010
    548 號檢驗報告書在卷可稽（見偵卷2 第12頁）。但上開「
    素食寶」如係供使用於診斷、治療、減輕或預防人類疾病者
    ，即應以藥品管理，而應依藥事法第39條規定辦理查驗登記
    取得藥品許可證後，始得製售，如未經核准擅自製造，核屬
    藥事法第20條第1 項第1 款之偽藥，亦有行政院衛生署98年
    3 月26日署授藥字第098000 1018 號函在卷可憑（見原審醫
    訴卷第18頁）。換言之，倘「素食寶」非供使用於診斷、治
    療、減輕或預防人類疾病者，即不應以藥品管理，自無偽藥
    問題。扣案被害人己○○、甲○○向被告乙○○購買之「素
    食寶」均係被告乙○○向隆興中藥房購得，而隆興中藥房出
    售被告乙○○之「素食寶」係隆興中藥房自迪弘生物科技股
    份有限公司購入，「素食寶」係屬食品，並無療效之情，已
    經證人即隆興中藥房庚○○於本院審理中結證明確，已如前
    述（見本院卷第83－87頁），並提出「素食寶」之黃色標籤
    佐憑（見本院卷第103-1 頁），且觀諸「素食寶」之黃色標
    籤所載，僅說明食用方法：「將素食寶加入藥膳、藥材中燉
    煮約30分鐘，即可食用」，並無任何相關治療、減輕或預防
    人類疾病之記載；另證人即迪弘生物科技股份有限公司負責
    人戊○○、總經理陳誠信於本院審理中均結證稱「素食寶」
    之成分均屬行政院衛生署藥物食品衛生處公告得作為食品之
    藥材，且該公司生產之「素食寶」係屬食品，用來保養身體
    ，不能治療疾病，故「素食寶」不須先經衛生署許可製造等
    語（見本院卷第120 －125 頁），並有證人戊○○、陳誠信
    提出之94年7 月20日衛署食字第0940030268號函、網路查詢
    資料及行政院衛生署國產食品產製前配方審查結果表在卷可
    佐（見本院卷第149 －153 頁）。從而，迪弘生物科技股份
    有限公司製造「素食寶」既屬食品，此外，復無其他證據足
    佐該公司製造之「素食寶」係供使用於診斷、治療、減輕或
    預防人類疾病，為未經核准擅自製造之偽藥，是被告3 人販
    賣「素食寶」亦不構成藥事法第83條第1 項明知偽藥而販賣
    罪。原審認被告3 人另觸犯藥事法第83條第1 項之罪，並與
    詐欺取財罪間為想像競合關係，亦有未合。被告上訴意旨否
    認犯罪，檢察官上訴意旨以原判決量刑過輕，指摘原判決不
    當，均為無理由。惟原判決既有上開可議，仍應由本院將原
    判決撤銷改判。爰審酌被告3 人意圖自己不法之所有，而施
    用詐術詐取他人財物，詐得金額共21萬5 千元，另被告丁○○於醫院負責尋覓詐騙對象，被告乙○○佯為被害人把脈診
    斷而以高價出售「素食寶」，被告乙○○、丁○○係基於主
    導地位，被告丙○○僅係受僱擔任司機聽從指示，又被告事
    後已賠償被害人甲○○而達成和解，有和解書在卷可稽（見
    本院卷第102 頁），然未賠償被害人己○○等一切情狀，各
    量處如主文所示之刑。至扣案之被害人己○○、甲○○所有
    「素食寶」各6 盒、1 盒已非被告所有之物，扣案被告乙○○所有「素食寶」16盒及其他扣押物復無證據證明與犯罪有
    關，故均不宣告沒收，附此敘明。
五、公訴意旨另略以：被告3 人均未取得合法中醫師資格，竟共
    同基於擅自執行醫療業務之犯意聯絡與行為分擔，先以每盒
    1 千700 元購入「素食寶」後，分別於：
    (一)民國96年底某日，推由丁○○在高雄國軍802 醫院前尋覓
      不特定對象，偶見己○○前往該醫院就診，丁○○即趨前
      與己○○攀談，而後向己○○佯稱有名中醫師醫術高明，
      徵得己○○同意，丁○○即駕車載己○○至高雄市○○區
      ○○路422 巷2 之1 號9 樓乙○○住處，再由乙○○為己○○把脈診斷後，告知須服用「素食寶」始能治癒腎臟病
      ，致己○○陷於錯誤，向乙○○以20萬元購買「素食寶」
      8 盒，除當場付5 萬元予乙○○外，另於2 、3 日後，在
      高雄市○○區○○路之某黃昏市場交付餘款15萬予丙○○
      收受。
    (二)97年4 月21日，推由丁○○在省立旗山醫院前尋覓不特定
      對象，偶見甲○○前往該醫院就診，丁○○即趨前與甲○○攀談，而後向甲○○佯稱有名中醫師醫術高明，徵得甲○○同意，丁○○即駕車載甲○○至高雄旗山糖廠旁之涼
      亭，再由乙○○為甲○○把脈診斷後，告知須服用「素食
      寶」始能治癒疾病，致甲○○陷於錯誤，向乙○○以1 萬
      5 千元購買「素食寶」1 盒，因甲○○未帶金錢，旋由丙○○駕車載甲○○返回住處收取1 萬5 千元價金。
    因認被告3 人涉犯醫師法第28條第1 項前段未取得醫師資格
    擅自執行醫療業務罪嫌。
六、公訴意旨認被告3 人涉犯醫師法第28條第1 項前段未取得醫
    師資格擅自執行醫療業務罪嫌，係以被告3 人之陳述、證人
    己○○、甲○○之證述及扣案之「素食寶」16盒、鹿角1 支
    ，資為論據。惟訊據被告3 人否認有此部分犯行，辯稱並未
    為被害人己○○、甲○○把脈診斷等語。經查：
    (一)依醫師法第12條規定：「醫師執行業務時，應製作病歷，
      並簽名或蓋章及加註執行年、月、日。前項病歷，除應於
      首頁載明病人姓名、出生年、月、日、性別及住址等基本
      資料外，其內容至少應載明下列事項：一、就診日期。二
      、主訴。三、檢查項目及結果。四、診斷或病名。五、治
      療、處置或用藥等情形。六、其他應記載事項。病歷由醫
      師執業之醫療機構依醫療法規定保存。」，第12之1 條規
      定：「醫師診治病人時，應向病人或其家屬告知其病情、
      治療方針、處置、用藥、預後情形及可能之不良反應。」
      。揆諸上開規定，足見醫師執行醫療業務應包括診斷、治
      療、處置或用藥等診療及治病之實質行為。因此，未取得
      醫師資格而從事診斷、治療、處置或用藥等診斷治療疾病
      之實質醫療行為，因可能造成病患生命、身體健康之損害
      ，始為醫師法第28條規範對象，倘未取得醫師資格之人，
      基於詐騙故意為遂其高價推銷其所販賣低價商品，僅佯裝
      診治病人假象，且未從事診斷、治療、處置或用藥等診斷
      治療疾病之行為，即非屬醫師法第28條規範對象，應從該
      人之行為目的而認是否成立其他罪名。
    (二)被告乙○○未曾受有醫學訓練，故無醫學知識，其住處亦
      無任何醫療院所名稱或懸掛招牌，已經被告乙○○陳明在
      卷（見本院卷第136 、139 頁）；再參以被告乙○○為被
      害人己○○、甲○○把脈之地點，一在住處，一在高雄旗
      山糖廠旁之涼亭，地點不同，而被告出售予被害人己○○
      、甲○○之「素食寶」係食品而非藥品，並無療效，亦如
      前述，而所謂「把脈」亦僅係任何人均可輕易假裝作出之
      動作，本件僅屬單二個案，未有證足認被告等係反覆以此
      所謂「把脈」對外行醫療不特定病患事實，復無其他證據
      足佐被告乙○○之住處有何醫療設施足可供執行醫療行為
      及以此為業務之情形；另被告3 人意圖不法所有，謊稱「
      素食寶」可治病而以高價出售「素食寶」，被告3 人有詐
      欺取財犯行，已經本院認定。綜上各情觀之，可認被告乙○○係假借診脈之外觀方法達詐取財物之真正目的，被告
      乙○○並無執行醫療業務之犯意及行為，被告3 人自不構
      成醫師法第28條第1 項前段未取得醫師資格擅自執行醫療
      業務罪。
    此外，復查無其他確切證據足資證明被告3 人有未取得醫師
    資格擅自執行醫療業務犯行，本應為無罪之諭知，惟依起訴
    犯罪事實之記載，被告3 人先以把脈診斷之方法使被害人陷
    於錯誤而高價購買「素食寶」，被告3 人違反醫師法之行為
    與上開詐欺取財有罪部分應統括於一行為之中，係一行為觸
    犯數罪之想像競合關係，故不另為無罪之諭知。
據上論結，應依刑事訴訟法第369 條第1 項前段、第364 條、第
299 條第1 項前段，刑法第28條、第339 條第1 項、第47條第1
項、第51條第5 款，判決如主文。
本案經檢察官李門騫到庭執行職務。
中    華    民    國    98    年    11    月    12    日
                  刑事第八庭    審判長法  官   洪兆隆
                                      法  官   張盛喜
                                      法  官   郭玫利
以上正本證明與原本無異。
被告不得上訴，檢察官如不服本判決應於收受本判決後10日內向
本院提出上訴書狀，其未敘述上訴理由者，並得於提起上訴後10
日內向本院補提理由書狀（均須按他造當事人之人數附繕本）「
切勿逕送上級法院」。
中    華    民    國    98    年    11    月    12    日
                                      書記官   楊茱宜
附錄本件判決論罪科刑法條
中華民國刑法第339條第1項：
意圖為自己或第三人不法之所有，以詐術使人將本人或第三人之
物交付者，處5 年以下有期徒刑、拘役或科或併科1 千元以下罰
金。


司法院資訊處製作；財團法人民間司法改革基金會備份。
